最高法院刑事判決　　　　　　九十四年度台上字第二三六四號
　　上　訴 人 即
　　自 　訴 　人　儒商企業有限公司
　　　　　　　　　　　　　　　.
　　兼上列代表人　陳漢東
　　共　　　　同
　　自 訴代理 人　任秀妍律師
　　被　　　　告　甲○○
　　　　　　　　　　　　　巷4.
　　　　　　　　　楊立宏原名.
　　　　　　　　　　　　　5樓.
　　　　　　　　　乙○○
　　　　　　　　　　　　　1樓.
　　共　　　　同
　　選 任辯護 人　黃炳飛律師
上列上訴人等因自訴被告等偽造有價證券等罪案件，不服台灣高
等法院中華民國九十二年八月十五日第二審更審判決（八十九年
度上更(一)字第一四六號，自訴案號：台灣台北地方法院八十四年
度自字第一０一五號），提起上訴，本院判決如下：
    主  文
原判決撤銷，發回台灣高等法院。
    理  由
本件原判決以自訴意旨略以：(一)自訴人即上訴人儒商企業有限公
司（下稱儒商公司）於民國七十三年設立，經營醫療器材、中西
藥、化粧品、美容器材，自訴人即上訴人陳漢東為公司之負責人
，被告甲○○原為美容師，於七十九年與陳漢東結識並於八十年
進入儒商公司擔任總經理，其於八十年一月間假借神佛輪迴之說
，謂其係陳漢東前世之配偶，今世來助其事業，可代籌款，囑陳
漢東以其母陳黃金霞所有坐落台北市○○○路○段七十三巷二號
二樓房地向花旗銀行貸款新台幣（下同）二百十萬元，之後由甲
○○以陳黃金霞之三紙面額各為三十六萬元、六十三萬三千零十
四元、一百十萬元之支票提領花用而侵占入己。(二)甲○○於八十
年十二月間，以代公司周轉為由，先要求陳漢東將其所有坐落宜
蘭市○○○段五結小段七八之三地號土地抵押與被告楊立宏（原
名楊玉明），復於陳漢東出售該筆土地時將買賣價金四百萬元全
部取走未還。(三)甲○○及楊立宏，於八十年一月至八十二年十二
月間，以為儒商公司招募資金為名，持其個人或陳漢東之支票、
本票、儒商公司之股權憑證等，向紐澤基借款約五百萬元、向林
淑馨借款一千五百萬元、向楊秋山借款三百萬元、向劉秀雄、曾
昭娣等人借款數十萬元至數百萬元不等，共詐得約三千萬元，而
將該批債務悉留由儒商公司、陳漢東承擔。(四)甲○○於八十年八
月間起，將儒商公司多筆營業收入直接收取或由會計轉交，得款
除自行花用外，另用以支付楊立宏之私人債務及借貸與被告乙○
○，並於八十三年二月至五月間，指示會計分別將公司之款項匯
入甲○○及乙○○之帳戶，侵占之貨款達一千七百萬元、匯款四
百四十餘萬元。又於八十三年二月之後，將儒商公司寄存於屏東
高樹倉庫之貨品侵占不還。(五)甲○○擔任儒商公司總經理，對外
以儒商公司、陳漢東名義大肆借款或募集資金，使儒商公司、陳
漢東背負鉅額債務，違背其職務，損害儒商公司及陳漢東之利益
。又其受陳漢東所託掌管財務，於陳漢東之三紙小額支票之票載
到期日前，故意不存入款項備領，更於銀行通知時，責令會計不
得轉知上情，致陳漢東遭列為拒絕往來戶。甲○○又將其自組之
蒂妮公司遷至儒商公司現址，增加營業項目，與儒商公司經營同
類產品之販賣，為商業競爭。(六)甲○○利用持有陳漢東印章之機
會，令公司會計將其所保管之陳漢東空白支票填具面額分別為三
十六萬元、二十二萬元、三十萬元、六十三萬六千元、十萬元、
十萬元，由甲○○蓋章後持向他人借款。因認甲○○牽連涉犯刑
法第三百三十九條第一項、第三百三十六條第二項、第三百四十
二條第一項、及第二百零一條第一項等罪嫌；楊立宏共同牽連涉
犯刑法第三百三十九條第一項、第三百三十六條第二項等罪嫌；
乙○○涉犯刑法第三百三十六條第二項之罪嫌，經審理結果，認
為不能證明被告三人犯罪，因而維持第一審諭知被告等無罪之判
決，駁回上訴人在第二審之上訴，固非無見。
惟查：(一)陳漢東於第一審及原審審理中陳稱：其簽發三張支票交
給林桂櫻提領現款一百零三萬元交由甲○○以購買苦茶籽化妝品
，但沒有購買，亦未還錢，並提出轉帳傳票、支出證明單影本可
稽（見第一審卷第一一０頁反面，原審上訴卷第三五八至三
六二頁），並據證人即儒商公司之會計林桂櫻證稱：其接辦會計
後，未見有購買苦茶籽油化妝品之收據；如上開供述為真實，則
甲○○取去一百零三萬元並未用以購買產品，亦未見退回，則上
訴人此部分之指訴何以不成立犯罪，未見原判決敘明相關證據取
捨判斷之理由。徒以陳漢東於第一審審理中所稱：其簽發三張支
票交給林桂櫻提領，交給甲○○，但沒有做茶籽化妝品，「錢也
還公司」等語（第一審卷第一一０頁反面），資為甲○○無侵
占此部分款項之依據等語（見原判決第七頁末行）。但查上訴人
非但於第一審審理中指訴甲○○有侵占之情，於原審審理中亦堅
指上情明確（見原審卷第三九八、三九九、四五一頁），陳漢
東既堅指上情不移，反於審理中供明甲○○「已返還」上開款項
，無異自毀立場，則上開已還錢之筆錄，是否出於誤載，攸關此
部分犯罪事實之認定，即待查明釐清。(二)審理事實之法院，對於
被告有利及不利之證據，均應一併以注意，並依據調查證據所得
之資料，本其心證而為事實之判斷，並說明全部證據取捨判斷之
理由，否則即有理由不備之違誤。(1)自訴意旨以甲○○於擔任儒
商公司總經理期間先後侵占公司貨款計一千七百六十萬六千一百
十五元，匯款三百零五萬三千元（見第一審卷第十七、十八頁
），並有甲○○及會計林淑雲之記事本、桌曆等所載資料、甲○
○匯款與楊立宏、乙○○帳戶之匯款單據及支付楊立宏之信用卡
費用之儒商公司現金帳簿、台灣省合作金庫東門支庫、郵政儲金
匯業局函送之甲○○帳戶往來明細表、提款明細表可按（見第一
審卷第十八至三六頁，原審上訴卷第二一五、三四一頁），
上開匯款合計為五百三十七萬九千九百三十七元均為儒商公司之
款項，何以匯至楊立宏、乙○○之帳戶。上開款項如為清償儒商
公司之借款，該等金額有無超過甲○○、楊立宏貸與儒商公司或
陳漢東之數額，自當予以調查釐清。(2)林素貞、林淑雲證稱：甲
○○曾命代支付楊立宏之信用卡費用，亦有儒商公司現金帳可按
，上開現金簿載明「楊先生信用卡支二０六九七元」（見第一審
卷第四六頁），此部分由公司之款項代付之後有無歸墊，亦攸
關犯罪事實之認定，尚待調查審認。(3)證人林淑雲證稱：儒商公
司之大額款項均交與甲○○；林素貞亦證稱：甲○○曾拿取現款
命其匯至乙○○帳戶，並有總金額計一百三十六萬六千元之匯款
單可憑（見第一審卷第一七五頁反面、八四頁，卷第三二至
三九頁），乙○○陳稱：其未曾在儒商公司任職，曾借錢與甲○
○等語，但未言及有借錢與儒商公司之情（見原審更(一)卷第一二
０頁），則甲○○責由儒商公司會計林素貞匯與乙○○之一百三
十六萬六千元，究來自儒商公司或甲○○個人之資金，事實亦有
未明，此與自訴意旨所指甲○○、乙○○是否涉犯侵占、背信罪
攸關，即待調查審認。證人潘燕九證稱：甲○○至儒商公司工
作之後，楊玉明即至高樹管工廠（見第一審卷第一七０頁）；
林素貞亦證稱：高樹倉庫是包裝的地方，故儒商公司將貨品寄於
該倉庫；甲○○陳稱：儒商公司置於高樹倉庫之貨品約值五百萬
元，因陳漢東欠錢未還而以貨品抵債（見同上卷第八四頁反面
、一四三頁）。而依陳漢東於八十一年一月六日書立之借據載明
「茲有陳漢東向楊玉明（即楊立宏）借取新台幣二百七十八萬二
千四百三十元整」。楊玉明供承：陳漢東先後清償之金額已超過
四百萬元（見原審上訴卷第七一頁、一四一頁反面、一七六頁
反面），則楊玉明夫妻有無超額抵債之認識，亦有未明。上開事
項應均有助於發見真實而足以影響判決結果，且有調查之可能者
，原判決未加調查，亦未說明不予調查之理由，自非適法。(三)又
刑法第二百零一條第一項之偽造有價證券罪，係以無權簽發之人
冒用他人名義簽發為要件，如行為人係基於本人之授權而簽發者
，固無偽造之可言；但被授權人如逾越該授權之目的、範圍簽發
票據，即與未經授權者無異而難脫責任。查陳漢東陳稱：其請領
之空白支票曾交予甲○○並授權曾女在業務範圍內予以簽發；證
人即儒商公司之會計林淑雲證稱：空白票係由甲○○保管，有一
段時間也由陳漢東保管，自訴人所指遭盜開之六紙支票，其中面
額六十三萬六千元非其所填寫，其餘面額三十六萬元、二十二萬
元、三十萬元、十萬元、十萬元之五紙支票係其所填載，但已記
不得何人所指示簽發（見第一審卷第一七九頁），則甲○○有
無被授權簽發支票，如有授權簽發，有無超越原授權範圍，不難
由支票之流向、持票人持有票據之原因、對價關係予以查證，本
院前次發回意旨已予指明，原審除認面額六十三萬六千元之支票
乙紙有甲○○及林淑馨之背書，嗣由甲○○簽發本票予以換回認
無偽造之情外，其餘之支票有無偽造之情，未見查證，只以前開
五紙支票亦可能係由陳漢東所簽發等語，率指甲○○無偽造有價
證券之犯行，調查職責尚有未盡。上開各項違法或為上訴意旨所
指摘，或為本院得依職權調查之事項，應認原判決仍有撤銷發回
更審之原因。又本件關於業務侵占、背信部分，雖屬八十四年十
月二十日修正後刑事訴訟法第三百七十六條第三款、第五款所列
之案件，惟於修正刑事訴訟法施行前，原得上訴於第三審法院，
且本件係在該法修正前之八十四年八月三十一日即繫屬於第一審
法院，依刑事訴訟法施行法第五條第一項規定，仍應依施行前之
法定程序終結之，自得上訴於本院。又依自訴意旨所示，甲○○
、楊立宏所犯上開詐欺罪，因與其所犯業務侵占罪（與背信為同
一事實）有裁判上一罪之關係，爰一併發回，附此敘明。
據上論結，應依刑事訴訟法第三百九十七條、第四百零一條，判
決如主文。
中　　華　　民　　國　九十四　年　　五　　月　　五　　日
                      最高法院刑事第六庭
                          審判長法官  莊　登　照
                                法官  洪　明　輝
                                法官  黃　一　鑫
                                法官  魏　新　和
                                法官  林　秀　夫
      本件正本證明與原本無異
                                      書  記  官
中　　華　　民　　國　九十四　年　　五　　月　 十二 　日
                                                      Ｔ
